【裁判字號】    94,簡上,246
【裁判日期】    950317
【裁判案由】    清償債務
【裁判全文】
臺灣臺中地方法院民事判決    94年度簡上字第246號
上  訴  人  乙○○
被上訴人    甲○○
被上訴人    辛○○
上當事人間請求清償債務事件，上訴人對於中華民國94年6月14
日臺灣臺中地方法院台中簡易庭94年度中簡字第1458號第一審判
決提起上訴，本院合議庭判決如下：
    主    文
原判決關於駁回上訴人後開第二項之訴部分及訴訟費用之裁判廢
棄。
被上訴人辛○○應給付上訴人新台幣壹拾陸萬貳仟零伍元，及自
九十四年三月二十二日起，至清償日止，按週年利率百分之五計
算之利息。
其餘上訴駁回。
第一、二審訴訟費用，由被上訴人辛○○負擔二分之一，餘由上
訴人負擔。
    事實及理由
一、上訴人起訴主張：被上訴人甲○○為台糖公司員工，獲知上
    訴人在苗栗縣三灣鄉種植盆景、榕樹，於是攜帶台糖公司中
    部科學園區預定地範圍圖，向上訴人稱可以共同租地栽種盆
    景，將來可獲得中部科學園區土地地上物徵收補償費，又以
    伊仍為台糖公司員工，不便出面為由，以其妻即被上訴人辛○○名義與上訴人簽訂合作經營契約書。嗣後發現所租土地
    並無被徵收情事，導致上訴人損失擴大，就上訴人已支付之
    費用，應由被上訴人分擔，爰依雙方簽訂之合作經營契約，
    求為判決被上訴人連帶給付上訴人新台幣335, 662元及支付
    命令狀繕本送達翌日起至清償日止，按年息百分之五計算之
    利息。
二、被上訴人甲○○及辛○○則以：被上訴人甲○○係畢業於台
    中縣霧峰農校園藝科，對園藝有專業，上訴人知悉後即表示
    欲與被上訴人甲○○合作栽種榕樹，並表示已承租坐落台中
    縣后里段34、34之4、41之1、之3、之4等五筆土地，且已栽
    種榕樹920棵，均屬上訴人所有，佯稱因資金短缺，要求被
    上訴人甲○○合作，並表示被上訴人甲○○僅需負責帶人參
    觀及促進買賣即可，俟採收完成，即以當時公告價值分配淨
    利，被上訴人遂以妻子即被上訴人辛○○之名義，與上訴人
    簽訂合作經營契約，亦得上訴人之同意而互相書立系爭契約
    書，並已支付整地及看守榕樹等費用17萬元，嗣後知悉上訴
    人係為賺取地上徵收補償費，因驚覺不法，遂以存證信函終
    止雙方合作契約，上訴人請求被上訴人繼續給付費用，顯屬
    無據等語，資為抗辯。
三、上訴人主張曾由被上訴人甲○○以辛○○之名義與上訴人簽
    訂雙方合作經營契約，並提契約書一紙為證，為被上訴人甲○○、辛○○所不否認，惟前詞置辯，是以，本件首先審酌
    者厥為：(一)甲○○是否本件合作經營契約當事人之一。(二)本
    件合作經營契約，是否仍有效存在？經查：
（一）被上訴人甲○○並非系爭合作經營契約當事人之一。
    按代理人於代理權限內，以本人名義所為之意思表示，直接
    對本人發生效力，民法第103條第1項定有明文。而委任他人
    為法律行為，同時授與他人以代理權者，受任人所為之意思
    表示直接對於委任人發生效力，是以上開法律行為之請求權
    屬委任人所有，受任人僅係委任人之代理人，自非該法律行
    為當事人之一。本件兩造對於系爭雙方合作經營契約簽訂當
    時，契約當事人之一方為乙○○，他方則係辛○○，並由辛○○之代理人即被上訴人甲○○以辛○○之名義而簽訂一事
    ，均不爭執，被上訴人辛○○亦不否認曾授權並同意被上訴
    人甲○○以其名義與上訴人簽訂系爭合作經營契約，揆諸上
    開說明意旨，足見，本件被上訴人甲○○並非系爭合作經營
    契約當事人之一，而僅係代理本人即辛○○與上訴人簽訂合
    作經營契約而已，則系爭合作經營契約自僅對被上訴人辛○○發生效力，灼然甚明。是以，上訴人依系爭合作經營契約
    請求被上訴人甲○○給付款項，於法無據，應予駁回。
（二）系爭合作經營契約仍有效存在。
    按被詐欺而為意思表示者，依民法第92條第1項之規定，表
    意人固得撤銷其意思表示，惟主張被詐欺而為表示之當事人
    ，應就此項事實負舉證之責任，又民法上所謂詐欺，係欲相
    對人陷於錯誤，故意示以不實之事，令其因錯誤而為意思之
    表示，最高法院44台上75、56台上3280號著有判例可參。本
    件被上訴人辛○○辯稱上訴人邀其參加合作經營契約時，佯
    稱欲利用被上訴人辛○○之代理人甲○○園藝方面之專業，
    雙方合作經營，由甲○○負責帶人參觀，促成買賣即可，俟
    採收完成，即以當時公告價值分配淨利，被上訴人辛○○誤
    信為真，由代理人甲○○代理簽約後，方知悉上訴人之實際
    目的係為賺取地上徵收補償費，於94年1月14日由代理人甲○○以黎明郵局第12號存證信函解除系爭合作經營契約云云
    ，惟觀諸系爭合作經營契約，於簽立當時，除就雙方合作共
    同承租后里段34、34-4、41、41-1、41-3及41-4等五筆土地
    ，共植920棵榕樹，已詳載於契約書上，且被上訴人於五筆
    土地簽約時曾預付2萬元，復於上訴人提出估價單 (見原審
    第18頁)時又再付15萬元，總計支付17萬元款項時，對於上
    開估價單上既載明土地租賃費用，自為被上訴人辛○○及其
    代理人甲○○所知悉，並據以支付平分後應分擔之費用，被
    上訴人於本院審理中雖一再陳明上開5筆土地租賃契約上之
    承租人僅上訴人之名義，共無被上訴人辛○○或被上訴人代
    理人甲○○之名義，而謂遭上訴人施行詐術云云，然查：
    1.系爭合作經營契約依契約文字內容除載明合作承租共植樹
      木外，並對於合約期間之損失採共同分擔一半，顯見該契
      約之本質為合夥契約，雙方既係合作植樹，則土地之取得
      或租賃，乃該合夥事業經營之必要費用，至於合夥人全體
      是否均出名與地主簽訂租賃契約，顯與合夥事業之經營無
      關，且證人即上開五筆土地之出租人己○○亦證稱上訴人
      確實以月租金5萬元承租上開五筆土地用以種植榕樹等情
      ，被上訴人亦不否認上訴人確實將榕樹種植於上開五筆土
      地上，被上訴人辛○○僅以上開5筆土地之承租人無其名
      義，而無視於該5筆土地確實依雙方合作經營契約所示用
      以種植榕樹，即謂上訴人係施行詐術，所辯自非可取。
    2.又合作經營事業，其目的自當以謀取利益，賺得利潤為主
      ，是以，對於合夥事業利潤及風險之約定，自屬合夥人當
      事人首要並亟需於事前釐清之部分，被上訴人辯稱：上開
      合作經營之目的係為出售樹木以謀取利潤云云，果係屬實
      ，則合約上對於唯一銷售標的即樹木之計算標準，理當以
      樹木出售之價額為據，此既非艱深難懂之道理，而係稍具
      社會經驗之市井小民所知悉之生活常識，然觀諸系爭合作
      經營契約第二、三段所載明「合約期間如有損失，雙方合
      作人願共同分擔一半。.., 俟採取完成後, 以當時『公告
      地上物』平分淨利」等字樣，對於樹木之計價標準竟非按
      實際售價而係以公告地上物為依據，顯與常情背離，且系
      爭合作經營契約簽訂當時，除上訴人及被上訴人辛○○之
      代理人甲○○外，尚有陪同兩方到場簽約之見證人楊瑞結
      及丁○○簽署，對於系爭契約樹木之計價方式之載明按當
      時公告地上物為準，亦無人表示疑義，且佐以證人丁○○
      所述：「（法官問：合約內容有提一句，採收完成後，以
      當時公告地上物平均淨利，是什麼意思？）等榕樹採收後
      ，原本依照他們的說法，是要領取中科的補償金，但不可
      以這樣寫，我說問甲○○，他說依照當時公告的地上物來
      平分，這句我有問他，因為我不知道如何下筆，所以就問
      他。」等語，及被上訴人辛○○之代理人甲○○所述：「
      我和我一個朋友綽號阿吉（楊瑞結）一起去找乙○○的，
      當時我的朋友有跟我說合作的內容，...，我認識字，合
      約內容有看過。」等語，系爭合作經營契約，確實係在契
      約當事人及見證人目睹下而書擬，並由契約當事人及見證
      人簽署，足見，契約書上對於樹木以「公告地上物」，而
      非實際售價為計算標準，為契約當事人所知悉，至於證人
      楊瑞結雖證稱僅知道上訴人要提供樹木，二人要同租土地
      ，其餘均不清楚，與被上訴人代理人甲○○所述見證人楊
      瑞結曾將合約內容告知伊等情相左，顯係避上開契約
      當事人合議不以樹木實際售價，而約定以公告地上物為計
      算標準之緣由，其證詞無法採信，且無法據以為有利被上
      訴人辛○○之認定。
    3.此外，被上訴人辛○○復以雙方合作，係基於上訴人欲利
      用被上訴人辛○○之代理人甲○○園藝方面之專長置辯，
      惟既因甲○○之園藝長才而簽訂合作經營契約，自當由被
      上訴人辛○○方面提供樹木照養方面之勞務提供，作為合
      夥出資之部分，然依被上訴人之代理人所述：本件合作契
      約，僅要求被上訴人之代理人甲○○需負責帶人參觀及促
      進買賣即可，顯與被上訴人辛○○所述雙方合作之基礎係
      基於欲借重甲○○之園藝專長不符，再者，兩造合作如確
      係種植樹木出售獲利，以上開5筆土地上榕樹，在合作契
      約簽訂前，係由上訴人種植苗栗縣三灣鄉一帶，理當邀請
      被上訴人辛○○合夥後，繼續在原址種植即可，又何需將
      尚未到期之租約提前終止，除需繼續支付未到期之租金外
      ，並將原承租土地回復原狀，此部分業經證人戊○○證述
      在卷，且需承擔樹種移植後適應不良而死亡之風險，顯見
      系爭合作經營契約的目的並非為了出售樹木賺取利潤。
    4.本件被上訴人辛○○及其代理人甲○○於簽約當時既知悉
      合作利潤之分配係以土地上之公告地上物平分淨利，益見
      上訴人主張系爭合作經營契約係為獲取日後土地地上物徵
      收補償費所為等情，應可採信為真正。契約當事人於簽約
      當時，對合作之利潤分擔計算方式均心知肚明，且以「公
      告地上物」一詞表示之，自難認上訴人有以何種不實之事
      ，令被上訴人辛○○及其代理人甲○○陷於何錯誤，此外
      ，按民法第667條第1項所謂合夥者，謂二人以上互約出資
      以經營共同事業之契約，系爭合作經營契約係以共同種植
      樹木為合夥之共同事業，至於合夥事業日後可否獲利，及
      獲利後如何計算利益及如何分配等，並非合夥事業之本身
      ，而係合夥事業可期待之利益，本件上訴人與被上訴人雖
      均期待日後所種植之樹木能獲得徵收所發放之補償費而成
      立合夥種植樹木之契約，然上開期待獲得徵收僅係合夥之
      動機，既非合夥經營共同之事業，縱令上開強種地上物，
      以期待土地地上物之徵收補償費，有背於一般道德觀念，
      然與合夥經營共同種植之事業無關，自無系爭契約因違法
      而無效之認定。綜上所述，系爭合作經營契約既無違反強
      行規定或公序良俗，亦無契約一造施詐術等情事，已詳述
      如前，則被上訴人據以主張系爭契約因無效或經撤銷而不
      存在，於法無據。
四、按合夥人因合夥事務所支出之費用，得請求償還，民法第67
    8條定有明文。合夥人因合夥事務所支出之費用，依民法第
    678條第1項之規定求償者，其相對人為他合夥人全體，而非
    合夥，亦不必以合夥業經解散或合夥財產不足清償合夥債務
    為限，最高法院51台上3659號判例可參。本件被上訴人辛○○既為合夥當事人之一，對於合夥事務所支出之費用，自應
    負責，是以，上訴人向被上訴人求償合夥費用，自屬有據。
    就合夥事務所支出之費用，請求被上訴人辛○○償還，茲分
    別審酌如下：
（一）附表一所示估價單（即原審第18頁，被上訴人總計支付17
      萬元時，上訴人所出示之估價單）：
      本件上訴人因系爭合夥事務所支出之費用，其中編號1至
      14及編號18等關於挖樹、吊車、除草、送電等費用合計
      342,010元，為兩造所不爭，堪信為真正。至於編號第15
      、16、17號之黃順發、己○○及陳保護等人之介紹費，被
      上訴人表示仲介費用均己支付，不應重覆支付，上訴人雖
      表示係同意支付渠等之紅包云云，然既未得合夥他造之同
      意，且難認為係經營合夥種植樹木之事業所必要之費用，
      此部分請求不應准許。
（二）附表二所示估價單：
      本件估價單上係就種植樹木所需土地之租金及樹木種值後
      僱工照顧等支出，其中租金五萬元，及自93年10月20 日
      起至94年2月止整地及看守榕樹之共支付104,000元，合計
      154,000元有收據二紙在卷可參，復經經證人即出租人己○○與受僱看守榕樹之壬○○、丙○○證述在卷，其中證
      人己○○對於出租之5筆土地之租金係每月二萬元，上訴
      人預開支票，然迄今僅支付一年租金計24萬元，參酌本件
      上訴人於附表二編號1所示之土地租賃費用為5萬元，連同
      附表一編號14所示之土地租賃費用8萬元，再加計後述附
      表三編號3示之土地租賃費用6萬元，合計5筆承租土地請
      求之租賃費用為19萬元，並未逾越上訴人已支付之範圍，
      且被上訴人之代理人甲○○對於壬○○前往看守榕樹一事
      ，亦表示確實曾告知看守樹木之薪水，向乙○○要，如其
      無力負擔，則願出面支付部分等情，顯見上訴人確實曾支
      付費用要求證人壬○○、丙○○等看守與被上訴人辛○○
      合夥種植之樹木等情，應可採信為真正，且屬系爭合夥事
      務之必要事務，原告此部分之主張，應予准許。
（三）附表三所示估價單：
      本件估價單上編號2之頭份整地費用支付53000元、編號3
      之土地租賃費用6萬元 (已詳述如前)及整地工資55000元
      部分，合計168,000元，有收據2紙為憑，核與出租人己○○所證及負責整地及修復小道之證人戊○○及庚○○證述
      情節相符，且樹木移植前後整地等修復事項，乃種植樹木
      所必要之事務，再佐以被上訴人甲○○亦供稱確實目睹庚○○在合作經營之榕樹所在園區進行修剪工作，並曾告知
      要將樹修剪漂亮等語，上訴人此部分之主張，應予准許。
      至於其餘編號1及3至14等項目之支付，既為被上訴人所否
      認，上訴人除未能提出任何己確實支付上述各項目所載金
      額之證據，復未能就上開各編號所載品名實際施作內容及
      地點，自能就此部分乃合夥之必要事務，此部分費用之請
      求，不應准許。
（四）附表四所示估價單：
      估價單上僅載明品名為不鏽鋼開關箱、電纜線、抽水機、
      高壓軟管等總計35,394元，既為被上訴人所否認，上訴人
      復未能就上開單據上所載項目有無實際支付提出證據，此
      部分費用之請求，均不應准許。
五、綜上所述，本件上訴人於合夥期間對合夥事務所支出附表一
    所示費用342,010元及附表二所示費用其中154,000元及附表
    三所示費用其中168,000元，合計664,010元，均屬有據，且
    為合夥事務之必要費用，均詳述如前。因系爭合夥事業之合
    夥人僅上訴人及被上訴人辛○○二人，從而，上訴人本於合
    作經營之合夥契約法律關係，主張被上訴人辛○○應按上開
    費用負擔其中二分之一之事務費用即332,005元，為有理由
    ；因被上訴人已先行支付17萬元予上訴人，為兩造所不爭，
    則上訴人請求被上訴人辛○○尚應給付162,005元（332,005
    - 170,000=162,005)，及自支付命令狀繕本送達翌日即94年
    3 月22日起至清償日止，按年息百分之五計算之利息，為有
    理由，應予准許，逾此部分之請求，則無理由，應予駁回。
    原審就上開應准許部分，為上訴人敗訴之判決，尚有未洽，
    上訴意旨求予廢棄改判，為有理由，爰由本院予以廢棄改判
    如主文第二項所示。至於上訴人之請求不應准許部分，原判
    決為上訴人敗訴之判決，理由雖有不同，然結論並無二致，
    上訴意旨求予廢棄改判，為無理由，應駁回此部分之上訴。
六、據上論結，本件上訴為一部有理由，一部無理由，依民事訴
    訟法第436條之1第3項、第450條、第449條第1項、第79條但
    書，判決如主文。
中    華    民    國    95    年    3    月    17    日
                  民事第三庭    審判長法  官  張瑞蘭
                                      法  官  卓進仕
                                      法  官  林靜芬
上正本證明與原本無異。
不得上訴。
中    華    民    國    95    年    3    月    17    日
                                      書記官  李義倩


司法院資訊處製作；財團法人民間司法改革基金會備份。
